ACORDAO-COMPLETO-2470099

ACÓRDÃO 8643/2021 ATA 23/2021 - SEGUNDA CÂMARA

VISTOS, relatados e discutidos estes autos de Tomada de Contas Especial instaurada pelo Ministério do Turismo (Mtur) , em desfavor da Associação de Cultura e Turismo de Gramado/RS - ACTG/RS e do Sr. Horst Ernst Volk, ex-Secretário Executivo da ACTG/RS, em razão de irregularidades na documentação exigida para a prestação de contas do Convênio 1231/2008, que teve por objeto o apoio à realização do evento intitulado "Festa Nacional da Música - 2008", naquela localidade;
ACORDAM os Ministros do Tribunal de Contas da União, reunidos em Sessão da Segunda Câmara, diante das razões expostas pelo Relator, em:
9.1. rever, de ofício, o item 9.5 do Acórdão 8184/2019-TCU-Segunda Câmara, com a redação dada pelo item 9.5 do Acórdão 7137/2020-TCU-Segunda Câmara, para tornar insubsistente a multa aplicada ao Sr. Horst Ernst Volk, pelo fato de o responsável ter falecido antes do trânsito em julgado do aresto condenatório; e
9.2. encaminhar o processo à Secretaria de Gestão de Processos (Seproc) para que providencie a expedição de notificação de dívida ao espólio do de cujus, na pessoa de sua inventariante ou administrador provisório.

Tomada de Contas Especial instaurada pelo Ministério do Turismo - Mtur, em desfavor da Associação de Cultura e Turismo de Gramado/RS - ACTG/RS, do Sr. Horst Ernst Volk e outros, em razão de irregularidades na documentação exigida para a prestação de contas do Convênio 1.231/2008 (Sincov 700076)

Segunda Câmara

Ministério do Turismo.

3. Interessados/Responsáveis:
3.1. Interessado: Ministério do Turismo (05.457.283/0001-19).
3.2. Responsáveis: Associação de Cultura e Turismo de Gramado (05.970.767/0001-67); Horst Ernst Volk (XXX.535.560-XX).

13.1. Ministros presentes: Bruno Dantas (Presidente), Aroldo Cedraz (Relator) e Raimundo Carreiro.
13.2. Ministro-Substituto convocado: Marcos Bemquerer Costa.
13.3. Ministro-Substituto presente: André Luís de Carvalho.

AROLDO CEDRAZ

Transcrevo, a seguir, instrução elaborada pela Secretaria de Fiscalização de Pessoal (Sefip) , peça 106, que contou com o parecer favorável do titular da unidade técnica (peça 107) e do MPTCU (peça 114) :
	"Cuidam os autos de Tomada de Contas Especial instaurada pelo Ministério do Turismo - Mtur, em desfavor da Associação de Cultura e Turismo de Gramado/RS - ACTG/RS, da Sra. Marli Teresinha Tomasi e do Sr. Horst Ernst Volk, ex-Secretários Executivos da ACTG/RS, em razão de irregularidades na documentação exigida para a prestação de contas do Convênio n. 1231/2008 (Siafi 700076) , (peça 1, p. 33-50) , que teve por objeto o apoio à realização do evento intitulado "Festa Nacional da Música - 2008", naquela localidade.
2.	O processo foi julgado no mérito pelo Acórdão 8184/2019-TCU-Segunda Câmara-AC, nos seguintes termos:
ACORDAM os ministros do Tribunal de Contas da União, reunidos em sessão da 2ª Câmara, ante as razões expostas pelo relator, e com fundamento nos arts. 1º, inciso I, 16, inciso III, alíneas "a" e "b", 19, 23, inciso III, 26, 28, incisos I e II, e 57 da Lei 8.443/1992, c/c os arts. 214, inciso III, alínea "a", e 215 a 217 do Regimento Interno, em:
9.1. acolher as alegações de defesa apresentadas pela Sra. Marli Teresinha Tomasi, excluindo-a da presente relação processual;
9.2. declarar a revelia da Associação de Cultura e Turismo de Gramado-RS (ACTG/RS) e do Sr. Horst Ernst Volk, dando prosseguimento ao feito, nos termos do § 3.º do art. 12 da Lei 8.443/1992;
9.3. rejeitar as alegações de defesa do Sr. Dirleu dos Santos Silva;
9.4. julgar irregulares as contas, condenando, solidariamente, a Associação de Cultura e Turismo de Gramado-RS - ACTG/RS, os Srs. Dirleu dos Santos Silva e Horst Ernst Volk, ex-Presidente e ex-Secretário Executivo da ACTG/RS, respectivamente, ao pagamento da importância de R$ 200.000,00 (duzentos mil reais) , atualizada monetariamente e acrescida dos juros de mora, calculados a partir de 9/12/2008 até a efetiva quitação do débito, nos termos da legislação em vigor, fixando-lhes o prazo de 15 (quinze) dias para comprovarem, perante o Tribunal, o recolhimento da referida quantia ao Tesouro Nacional;
9.5. aplicar, individualmente, à Associação de Cultura e Turismo de Gramado-RS (ACTG/RS) e aos Srs. Dirleu dos Santos Silva e Horst Ernst Volk, a multa prevista no art. 57 da Lei 8.443/1992, c/c o art. 267 do RI/TCU, no valor de R$ 30.000,00 (trinta mil reais) , com a fixação do prazo de 15 (quinze) dias, a contar das notificações, para comprovarem, perante o Tribunal, o recolhimento das dívidas aos cofres do Tesouro Nacional, atualizadas monetariamente desde a data deste acórdão até a dos efetivos recolhimentos, se forem pagas após o vencimento, na forma da legislação em vigor;
9.6. autorizar, desde logo, a cobrança judicial das dívidas, caso não atendidas as notificações;
9.7. autorizar, desde que solicitado pelos responsáveis, o pagamento das dívidas listadas acima em até 36 (trinta e seis) parcelas mensais e consecutivas, fixando-lhes o prazo de 15 (quinze) dias, a contar do recebimento da notificação, para comprovar perante o Tribunal o recolhimento da primeira parcela, e de 30 (trinta) dias, a contar da parcela anterior, para comprovar o recolhimento das demais parcelas, na forma prevista na legislação em vigor.
3.	Em nova manifestação nos autos, dessa vez em sede de recurso de reconsideração, o Tribunal assim decidiu por meio do Acórdão 7137/2020-TCU-Segunda Câmara-RC:
ACORDAM os Ministros do Tribunal de Contas da União, reunidos em sessão da 2ª Câmara, diante das razões expostas pelo relator, em:
9.1. conhecer do Recurso de Reconsideração interposto, com fundamento nos artigos 32, inciso I, e 33 da Lei 8.443/1992, para, no mérito, dar-lhe provimento, de modo a acolher as alegações recursais do Sr. Dirleu dos Santos Silva (CPF: XXX.913.380-XX) , para excluí-lo da presente relação processual, de modo que os itens 9.3. a 9.5 do Acórdão 8184/2019-TCU-Segunda Câmara, passarão a vigorar com as seguintes redações:
"9.3. acolher as alegações de defesa apresentadas pelo Sr. Dirleu dos Santos Silva, excluindo-o da presente relação processual; 
9.4. julgar irregulares as contas, condenando, solidariamente, a Associação de Cultura e Turismo de Gramado-RS - ACTG/RS, e o Sr. Horst Ernst Volk, ex-Secretário Executivo da ACTG/RS, respectivamente, ao pagamento da importância de R$ 200.000,00 (duzentos mil reais) , atualizada monetariamente e acrescida dos juros de mora, calculados a partir de 9/12/2008 até a efetiva quitação do débito, nos termos da legislação em vigor, fixando-lhes o prazo de 15 (quinze) dias para comprovarem, perante o Tribunal, o recolhimento da referida quantia ao Tesouro Nacional; 
9.5. aplicar, individualmente, à Associação de Cultura e Turismo de Gramado-RS (ACTG/RS) e ao Sr. Horst Ernst Volk, a multa prevista no art. 57 da Lei 8.443/1992, c/c o art. 267 do RI/TCU, no valor de R$ 30.000,00 (trinta mil reais) , com a fixação do prazo de 15 (quinze) dias, a contar das notificações, para comprovarem, perante o Tribunal, o recolhimento das dívidas aos cofres do Tesouro Nacional, atualizadas monetariamente desde a data deste acórdão até a dos efetivos recolhimentos, se forem pagas após o vencimento, na forma da legislação em vigor;"
9.2. dar ciência deste Acórdão ao Recorrente e aos demais interessados, informando que o conteúdo deste Acórdão, bem assim do Relatório e Voto que o fundamentam, pode ser acessado por meio do endereço eletrônico www.tcu.gov.br/acordaos e que, caso tenham interesse, o Tribunal pode encaminhar-lhes cópia desses documentos sem quaisquer custos.
.
4.	Após as notificações relativas ao Acórdão 7137/2020-TCU-Segunda Câmara, verificou-se, por meio da documentação acostada à peça 97, que o Sr. Horst Ernst Volk faleceu no dia 24/11/2020, ou seja, antes do trânsito em julgado do decisum condenatório (Acórdão 8184/2019-TCU-Segunda Câmara, retificado pelo de nº 7137/2020-TCU-2ª Câmara) . 
5.	Em razão do relatado no item 5 acima, será proposta a insubsistência da multa aplicada ao Sr. Horst Ernst Volk (CPF XXX.535.560-XX) pelo item 9.5 do Acórdão 8184/2019-TCU-Segunda Câmara-AC com a redação dada pelo item 9.5 do Acórdão 7137/2020-TCU-Segunda Câmara-RC. Ressalte-se que, dado o caráter personalíssimo da penalidade que lhe foi aplicada (art. 5º inciso XLV, da CF) , é juridicamente impossível alcançar os herdeiros do responsável falecido. 
6.	Dessa forma, no caso concreto, após Tribunal declarar a insubsistência da multa aplicada, faz-se necessário tramitar o processo à Secretaria de Gestão de Processos - Seproc para que adote as providências necessárias à notificação de dívida do espólio do responsável falecido, haja vista as disposições contidas  no item 9.4 Acórdão 7137/2020-TCU-Segunda Câmara.
7.	Em face do exposto, submeto os autos à consideração superior, para encaminhamento ao Gabinete do Excelentíssimo Senhor Ministro, Aroldo Cedraz, via Ministério Público, propondo:
7.1. 	 rever, de ofício, o item 9.5 do Acórdão 8184/2019-TCU-Segunda Câmara com a redação dada pelo item 9.5 do Acórdão 7137/2020-TCU-Segunda Câmara, com fundamento no artigo 3º, § 2º, da Resolução-TCU 178/2005, com redação dada pela Resolução-TCU 235/2010, para tornar insubsistente a multa aplicada ao Sr. Horst Ernst Volk (CPF XXX.535.560-XX) , pelo fato de a responsável ter falecido antes do trânsito em julgado da condenação imposta pelo Tribunal; e
7.2.	encaminhar o processo à Secretaria de Gestão de Processos - Seproc para que esta providencie a expedição de notificação de dívida ao espólio do de cujus, na pessoa de sua inventariante ou administrador provisório."
É o Relatório.

8.1. Tom Guilherme Warth (88997/OAB-RS), representando Dirleu dos Santos Silva e Associação de Cultura e Turismo de Gramado;
8.2. Thaís Schramm Werutsky (58746/OAB-RS), representando Marli Teresinha Tomasi.

Procurador Marinus Eduardo De Vries Marsico.

TOMADA DE CONTAS ESPECIAL. IRREGULARIDADES NA PRESTAÇÃO DE CONTAS. CITAÇÃO. REVELIA DE UM DOS RESPONSÁVEIS. CONTAS IRREGULARES. DÉBITO. MULTA. RECURSO DE RECONSIDERAÇÃO. CONHECIMENTO E PROVIMENTO PARA O RECORRENTE. RESPONSÁVEL REVEL FALECIDO ANTES DO TRÂNSITO EM JULGADO DO ACÓRDÃO CONDENATÓRIO. REVISÃO DE OFÍCIO PARA EXCLUIR MULTA.

TOMADA DE CONTAS ESPECIAL (TCE)

Secretaria de Controle Externo de Tomada de Contas Especial (SecexTCE).

Cuidam os autos de Tomada de Contas Especial instaurada pelo Ministério do Turismo - Mtur, em desfavor da Associação de Cultura e Turismo de Gramado/RS - ACTG/RS, do Sr. Horst Ernst Volk e outros, em razão de irregularidades na documentação exigida para a prestação de contas do Convênio 1.231/2008, que teve por objeto o apoio à realização do evento intitulado "Festa Nacional da Música - 2008".
O Sr. Horst Ernst Volk, embora regularmente citado, foi considerado revel por meio do Acórdão 8184/2019-TCU-Segunda Câmara, de minha relatoria, ocasião em que suas contas foram julgadas irregulares e lhe foram atribuídos débito e multa.
Em nova apreciação, dessa vez em sede de Recurso de Reconsideração, o Tribunal decidiu, por meio do Acórdão 7137/2020-TCU-Segunda Câmara, de relatoria do Min. Raimundo Carreiro, que o Sr. Dirleu dos Santos Silva, deveria ter seus argumentos aceitos e ser excluído da relação processual.
Por ocasião das notificações relativas ao Acórdão 7137/2020-TCU-Segunda Câmara, a SecexTCE verificou que o Sr. Horst Ernst Volk faleceu no dia 24/11/2020 (peça 97) , ou seja, antes do trânsito em julgado do aresto condenatório. Por isso, propõe que a decisão seja revista de ofício para afastar a multa aplicada, com fundamento no artigo 3º, § 2º, da Resolução-TCU 178/2005, com redação dada pela Resolução-TCU 235/2010.
Acolho a análise e a proposta oferecidas pela unidade técnica, que contou com a anuência do Ministério Público junto ao TCU.
Dessa forma, deve-se rever de ofício o Acórdão 8184/2019-TCU-Segunda Câmara, com redação dada pelo Acórdão 7137/2020-TCU-Segunda Câmara, para tornar insubsistente a multa aplicada ao Sr. Horst Ernst Volk, pelo fato de o responsável ter falecido antes do trânsito em julgado da condenação imposta pelo TCU.
	Face ao exposto, VOTO para que o Tribunal adote o Acórdão que ora submeto à consideração deste Colegiado.
TCU, Sala das Sessões, em 6 de julho de 2021.
AROLDO CEDRAZ 
Relator